【裁判字號】    90,上訴,156
【裁判日期】    900508
【裁判案由】    侵占
【裁判全文】
臺灣高等法院臺中分院刑事判決                      九十年度上訴字第一五六號
    上訴人即被告  戊○○
右上訴人因侵占案件，不服臺灣南投地方法院八十九年度訴字第六五０號中華民國
八十九年十一月三十日第一審判決（起訴案號：臺灣南投地方法院檢察署八十九年度
偵字第六五０號），提起上訴，本院判決如左：
      主  文
上訴駁回。
      事  實
一、戊○○前於民國八十四年間因侵占案件，經臺灣臺南地方法院以八十五年度易字
    第三六四號判決判處有期徒刑八月，緩刑三年，於八十五年十一月二十三日判決
    確定，竟不知悔改，於緩刑期間內，自八十八年七月二十七日起（原審判決書誤
    載為八十七年七月二十七日起），任職於南投縣南投市○○路四四三號山地泉實
    業有限公司（以下簡稱山地泉公司）擔任業務專員，負責該公司電動機車之銷售
    及代收貨款等工作，為從事業務之人，竟基於意圖為自己不法所有之概括犯意，
    自八十八年九月十五日起，至同年九月二十日止，連續將附表所示向客戶收取合
    計新台幣（下同）四萬元之車款，予以侵占入己，而未依山地泉公司規定繳回公
    司，並於同年九月二十一日後，即未與公司聯絡，逃逸不知去向。嗣因山地泉公
    司向附表所示客戶催收車款，經客戶告知均已如數繳交予戊○○後，始知上情。
二、案經山地泉公司訴由臺灣南投地方法院檢察署檢察官偵查起訴。
    理  由
一、訊據被告戊○○矢口否認有業務侵占犯行，辯稱客戶董俊憶及丙○○之貨款均係
    八十八年九月二十日收齊，隔日凌晨即發生九二一大地震，山地泉公司因地震傾
    斜不堪使用，公司負責人丁○○不知去向，被告於同年月二十三日才與丁○○電
    話聯絡上，丁○○表示公司準備歇業，且要給付被告薪資，以後再行會帳等語，
    被告乃暫時扣留該款項，被告並無侵占之意思，另客戶嚴汝足係交付五千五百元
    及七千元之支票二紙支付車款，訂金三千元則經被告交回公司，被告並未侵占該
    筆款項等語。惟查，右揭事實，業據告訴代理人丁○○迭次於偵查、原審、本院
    指述歷歷，且經證人王木綿、嚴汝足在原審到庭結證屬實，及證人丙○○、董俊
    憶在本院結證其車款均係在九二一大地震之前幾天即已交付予被告等情明確，復
    有員工甄試表、考勤表，速跑樂會員申請書、侵占款項明細表、及集集農會支票
    存款客戶往來明細表各一份附卷可稽，再山地泉公司規定當天所收之款項，應當
    天交還予公司，至於福利金及金公司會在月底結算予業務員等情，業經告訴代
    理人丁○○、曾在山地泉公司擔任業務員之證人王木綿在原審證稱屬實（見原審
    卷第十八頁），再被告自九二一大地震發生後，旋即去向不明，經告訴人多番至
    其住處尋找，及託其家人轉告被告與公司聯絡，被告均未與公司聯絡，公司不知
    其下落，被告之妻亦告知不知被告行蹤等情，業據告訴代理人丁○○於偵查中供
    稱在卷，益證被告辯稱係因九二一大地震始無法聯絡公司負責人丁○○，及因公
    司積欠被告薪資，乃將所收車款扣留，被告並無侵占意圖等語，並不足採。綜上
    所述，本件事證明確，被告犯行至堪認定。
二、按被告戊○○受雇於山地泉公司，擔任銷售電動機車並收取客戶貨款之職務，為
    執行業務之人，竟將其業務上所收受持有之貨款侵占入己，核其所為，係犯刑法
    第三百三十六條第二項之業務侵占罪。其先後多次犯行，時間緊接，犯罪構成要
    件相同，顯係基於概括犯意反覆為之，應依連續犯之規定論以一罪，並依法加重
    其刑。原審因而適用刑法第五十六條、第三百三十六條第二項，罰金罰鍰提高標
    準條例第一條前段，並審酌被告前因侵占案件，經台灣台南地方法院判處有期徒
    刑八月，緩刑三年，於緩刑期間再為本件犯行，不知謹慎自持之素行（參見台灣
    高等法院被告全國前案紀錄表）、及被告之品性、犯罪動機、手段、犯後坦承部
    分犯行、及與告訴代理人達成和解（有和解書一紙附卷可憑）、態度尚稱良好等
    一切情狀，量處有期徒刑七月，經核其認事用法並無不合，量刑亦稱妥適，被告
    上訴意旨，否認犯罪，指摘原判決不當，為無理由，應予駁回。
三、公訴意旨另依據告訴代理人丁○○所提出之侵占車款明細表，而認被告除於上揭
    時地侵占前開四萬元之車款外，尚於八十八年八月十八日起，陸續將其向簡黃玉
    合及嚴汝足兩客戶，所分別收受一萬七千元、及所剩餘之七千元車款，均據為己
    用，因認被告此部分所為亦涉犯刑法第三百三十六條第二項之業務侵占罪嫌云云
    。按犯罪事實應依證據認定之，無證據不得推定其犯罪事實；不能證明被告犯罪
    者，應諭知無罪之判決；刑事訟訴法第一百五十四條、第三百零一條第一項前段
    分別定有明文。又刑事訴訟法上所謂認定犯罪事實之證據，係指足以認定被告確
    有犯罪行為之積極證據而言，該項證據自須適合於被告犯罪事實之認定，始得採
    為斷罪資料，如未能發現相當證據或積極證據不足為不利於被告事實之認定時，
    自不能以推測或擬制之方法，以為裁判基礎，即應為有利於被告之認定，更不必
    有何有利之證據，最高法院二十九年上字第三一Ｏ五號、四十年台上字第八六號
    、三十年上字第八一六號著有判例足參。公訴意旨認被告前揭犯行涉犯刑法上之
    業務侵占罪，無非係以告訴代理人丁○○於偵查中之指述，及其所提出之被告侵
    占款項明細表、速跑樂會員申請書等為其主要論據。惟查，訊據被告矢口否認有
    上開犯行，辯稱：告訴代理人丁○○所提出之侵占車款明細表中，客戶簡黃玉合
    之一萬七千元，已由其同事王木綿先行墊款繳回公司，而客戶嚴汝足之部分，前
    曾收受兩張支票，金額各為五千五百元及七千元，伊均如數轉交予丁○○，並未
    據為己用等語。經查，簡黃玉合交付之一萬七千元確已由王木綿先行墊款繳回公
    司，而嚴汝足以五千五百元及七千元支票交付車款，該支票二張確已交回公司一
    節，業經經證人王木綿、嚴汝足到庭結證屬實，並有載明嚴汝足交付支票二張由
    告訴代理人簽收之速跑樂會員申請書一份在卷可稽，參以告訴代理人於原審審理
    中供稱侵占帳款明細表中有關簡黃玉合之一萬七千元部分，應係證人王木綿與被
    告之私下債務糾紛，並非積欠公司之款項，及嚴汝足部分應僅積欠訂金三千元等
    語，足證被告上開辯解，與事實相符而可採信。此外，此部分復查無其他積極證
    據足證被告有公訴人所指犯行，此部分顯不能證明被告犯罪，原審因而就此部分
    以因公訴人認與前開論罪科刑部分有連續犯之裁判上一罪關係，爰不另為無罪之
    諭知，核亦無不當，併予明。
據上論結，應依刑事訴訟法第三百六十八條，判決如主文。
本案經檢察官甲○○到庭執行職務。
中      華      民      國      九十      年      五      月    八    日
                                  臺灣高等法院臺中分院刑事第八庭
                                        審判長法  官  羅  得  村
                                              法  官  劉  榮  服
                                              法  官  陳  賢  慧
右正本證明與原本無異。
不得上訴。
                                              書記官  許  麗  花
中      華      民  國     九十      年      五       月     十     日
附錄本案論罪科刑法條全文：
刑法第三百三十六條第二項：
對於業務上所持有之物，犯前條第一項之罪者，處六月以上五年以下有期徒刑，得併
科三千元以下罰金。
附    表：
     客戶名稱        交 款 地 點        交款金額       交 款 日
一  乙  ○ ○    南投縣集集鎮公所前    一萬四千元    八十八年九月十八日
二  王  金 玲    南投縣集集鎮○○路    一萬元        八十八年九月十八日
                 八張里十六之二八號
三  嚴  汝 足    南投縣集集鎮○○路    三千元        八十八年九月十五日
                 一一Ｏ號
四  丙  ○ ○    南投縣集集鎮○○街    一萬元        八十八年九月十六日
                 二號金豐超市
五  同     右    同右址                三千元        八十八年九月二十日
                                                                        Ｆ


司法院資訊處製作；財團法人民間司法改革基金會備份。
